臺灣雲林地方法院刑事判決　　　　　　　 99年度訴字第803號
公　訴　人　臺灣雲林地方法院檢察署檢察官
被　　　告　黃寶輝
選任辯護人　陳中堅律師
上列被告因傷害致死案件，經檢察官提起公訴（99年度偵字第42
63號、第5618號），本院判決如下：
    主  文
黃寶輝犯傷害直系血親尊親屬罪，處有期徒刑壹年拾月，並於刑
之執行前，令入相當處所，施以禁戒壹年。
    事  實
一、黃寶輝與林月娥為母子關係，二人同住於雲林縣台西鄉溪頂
    村9 鄰溪頂77號，具有家庭暴力防治法第3 條第3 款之家庭
    成員關係，且均有酗酒習慣多年，黃寶輝明知每於飲酒後意
    識判斷及行為控制能力均顯著降低，仍於民國99年7 月9 日
    上午飲酒後，因精神障礙已陷於辨識行為違法或依其辨識而
    行為之能力顯著減低之狀態，適於同日上午7 時許，林月娥
    在上開住處客廳內向黃寶輝索取鑰匙以供其複製，黃寶輝即
    心生不悅，基於傷害之犯意，以「宵知八」、「幹你老母老
    知八」（台語）辱罵林月娥，並以手推林月娥頭部撞擊牆壁
    ，又接續於同日上午9 時許，在前揭住處客廳內，徒手毆打
    林月娥之頭部、臉頰及手肘，並再次以「宵知八」、「幹你
    老母老知八」（台語）辱罵林月娥，致林月娥受有左頭部挫
    裂傷即頭部左額顳部銳器傷3 公分、顏面、左臂及左手多處
    刮裂傷等傷害。
二、案經林月娥訴由雲林縣警察局台西分局報告臺灣雲林地方法
    院檢察署檢察官偵查起訴。
    理  由
壹、認定犯罪事實所憑之證據及理由：
一、證據能力之認定：
  (一)按被告以外之人於偵查中向檢察官所為陳述，除顯有不可信
    之情況者外，得為證據，刑事訴訟法第159 條之1 第2 項定
    有明文。檢察官在偵查中對被告以外之人所為之偵查筆錄，
    性質上屬傳聞證據，惟刑事訴訟法規定檢察官代表國家偵查
    犯罪、實施公訴，依法其有訊問被告、證人及鑑定人之權，
    證人、鑑定人並須具結，而實務運作時，檢察官偵查中向被
    告以外之人所取得之陳述，原則上均能遵守法律規定，不致
    違法取供，其可信度極高，職是，被告以外之人前於偵查中
    已具結而為證述，除反對該項供述得具有證據能力之一方，
    已釋明「顯有不可信之情況」之理由外，不宜遽指該證人於
    偵查中之陳述不具證據能力。經查，林錠玉、吳東和、蔡各
    財、吳省在檢察官面前之證述筆錄，係檢察官令渠等以證人
    身分具結後所為之證述，有各該證人結文附卷可稽（見偵42
    63號卷第26至29頁）。被告及辯護人均未提及檢察官在訊問
    時有不法取供之情形，亦未釋明上開證人之證述有何顯不可
    信之情況，依上開規定，該等證人在檢察官面前之證述筆錄
    ，自得作為本案證據使用。
  (二)次按，被告以外之人於審判中已死亡者，其於檢察事務官、
    司法警察官或司法警察調查中所為之陳述，經證明具有可信
    之特別情況，且為證明犯罪事實之存否所必要者，得為證據
    ，刑事訴訟法第159 條之3 第3 款定有明文。所謂「特別可
    信性」，係指陳述是否出於供述者之真意、有無違法取供情
    事之信用性而言，故應就偵查或調查筆錄製作之原因、過程
    及其功能等加以觀察其信用性，據以判斷該傳聞證據是否有
    特別可信之情況而例外具有證據能力。又該條所稱「為證明
    犯罪事實存否所必要者」，應係指就具體個案案情及相關卷
    證判斷，為發現實質真實目的，認為除該項審判外之陳述外
    ，已無從再就同一供述者，取得與其上開審判外陳述之相同
    供述內容，倘以其他證據代替，亦無從達到同一目的之情形
    而言。經查：告訴人林月娥業於99年7 月15日死亡，此有相
    驗屍體證明書附卷可稽（見相驗卷第63頁），其於99年7 月
    9 日警詢筆錄之錄影光碟經本院勘驗結果：「影片內容僅有
    影像，並無聲音，由影像內屋內之陳設以及有警員不斷走動
    ，可確認攝影位置應係於警局內。52分40秒之錄影畫面皆係
    聚焦於林月娥身上，由告訴人林月娥之動作觀察，僅見林月
    娥時而聆聽、時而沉思、時而陳述，此為常見之警詢筆錄製
    作方式，惟因僅有畫面而無聲音，故無從得知筆錄製作人與
    被害人問答之確切內容。」（見本院卷第70頁反面），證人
    即製作筆錄之員警吳東和亦到庭證稱：「（檢察官請審判長
    提示警卷林月娥筆錄的部分）（這份筆錄是否你跟林月娥的
    對話？）是。（後面有三個圓圈這是林月娥自己簽的？）是
    。（在你面前簽的？）是。（指紋是否她蓋的？）是她蓋的
    。（警詢錄影光碟沒有聲音，當時是沒有錄到？因為黃寶輝
    的有聲音，林月娥沒有聲音？）黃寶輝是後來我有加上錄音
    筆錄的。（林月娥沒有？）林月娥跟黃寶輝的錄影都沒有錄
    到聲音，我們的系統是新的可能是壞掉，沒有錄到，只有錄
    到影像。（林月娥是沒有聲音？）是。（當時你做筆錄有無
    對她強暴、脅迫或利誘？）沒有。（她都是自己出於自由意
    志做的筆錄內容？）是。（你當時跟她做筆錄時，她精神狀
    況如何？）精神狀況良好。每一句都是根據她講的才寫進去
    。」（見本院卷第105 頁及其反面、第107 頁反面），則綜
    合上開勘驗結果及證人吳東和之證述，可知林月娥之警詢筆
    錄光碟雖無聲音，然依其所呈現時而聆聽、時而沉思、時而
    陳述之神情及態度，警員並無違法取供之情形，其陳述應係
    出於自身之真意，林月娥並於筆錄製作完成後於其上按捺指
    印，是其警詢筆錄具有可信之特別情況，且林月娥既已死亡
    ，生前就本案亦僅製作上開警詢筆錄，是以該警詢筆錄顯為
    證明本件犯罪事實所必要，而無法為其他證據所取代，依前
    揭規定，應具有證據能力。
  (三)另按，被告以外之人於檢察事務官、司法警察官或司法警察
    調查中所為之陳述，與審判中不符時，其先前之陳述具有較
    可信之特別情況，且為證明犯罪事實存否所必要者，得為證
    據，亦為刑事訴訟法第159 條之2 所明定。該條所稱「為證
    明犯罪事實存否所必要者」，應係指就具體個案案情及相關
    卷證判斷，為發現實質真實目的，認為除該項審判外之陳述
    外，已無從再就同一供述者，取得與其上開審判外陳述之相
    同供述內容，倘以其他證據代替，亦無從達到同一目的之情
    形而言。經查：關於證人蔡各財、吳省之警詢筆錄，因其等
    已於偵查及審判中到庭結證在卷，且證述之內容更為詳盡，
    是其等上開之警詢筆錄均非證明本件犯罪事實所必要，未具
    有不可取代性，揆諸前開規定，應均無證據能力。
  (四)末按，被告以外之人於審判外之陳述，雖不符刑事訴訟法第
    159 條之1 至之4 等4 條規定，而經當事人於審判程序同意
    作為證據，法院審酌該陳述作成時之情況，認為適當者，亦
    得作為證據，同法第159 條之5 第1 項定有明文。經查，除
    上開所述具證據能力之證據外，本判決後開引用各該被告以
    外之人於審判外之陳述（包括書面陳述），被告及辯護人在
    本院均明示同意上開證據有證據能力（見本院卷第20頁、第
    24至25頁、第189 頁）。本院審酌上開證據製作時之情況，
    並無違法不當之情事，認為以之作為證據應屬適當，依前開
    規定，應認該等證據例外具有證據能力。
二、被告及辯護人之辯解：
  (一)被告之辯解：99年7 月9 日上午7 時，伊在房間睡覺，並未
    毆打告訴人，告訴人有肝腦病變，是肝癌末期，她的頭腦有
    問題，喝酒後會亂講話，且酒後常騎車跌倒，身上常有傷痕
    ，她身上的傷痕是騎機車受傷引起。
  (二)選任辯護人為被告辯護稱：依告訴人指稱遭被告出拳毆打並
    推其撞牆，則其身上應出現之傷害係瘀青或紅腫，不致於會
    產生刮裂傷，且告訴人稱被打暈倒在地後，村長林錠玉將其
    扶起，然證人林錠玉已到庭證稱當天未至告訴人家中，則告
    訴人之指訴顯與事實不符；依法醫師劉景勳所製作之報告顯
    示，告訴人之死亡與其於99年7 月9 日所受之傷害並無因果
    關係，是本件並無傷害致死之犯行；另財團法人長庚紀念醫
    院嘉義分院精神鑑定報告書指出被告於行為時，可能因大量
    飲酒而產生精神障礙，致其辨識行為違法或依其辨識而行為
    之能力已顯著減低，則如認被告有傷害犯行，亦請斟酌被告
    是否有刑法第19條第2 項規定之適用而減輕其刑；並請斟酌
    吳東和所證稱告訴人於99年7 月9 日晚間前往派出所表示母
    親告兒子不好等情，從輕量刑。
三、證明力部分：
  (一)被告對其與林月娥係母子關係，同住在雲林縣台西鄉溪頂村
    9 鄰溪頂77號之事實並不爭執，惟否認有何傷害之犯行，並
    以前揭情詞置辯。經查：
  告訴人林月娥於警詢時指稱：我於99年7 月9 日上午7 時許
    在家中客廳，因我要向黃寶輝拿鑰匙去複製，他就推我去撞
    牆，罵我三字經，罵我「宵知八」、「幹你老母老知八」，
    我頭部被撞牆後，頭部暈眩，第二次在9 時左右，他在客廳
    站起來就出拳打我頭部、臉頰、手肘，並罵我三字經，罵我
    「宵知八」、「幹你老母老知八」等，我被打後暈倒在地上
    ，村長去才將我扶起來等語（見警卷第4 至5 頁），而告訴
    人當天於警局除製作筆錄外，尚於女警協助之下，製作保護
    案件調查紀錄表、聲請保護令書狀、現場報告表、修正衝突
    對應行為量表等文件（見相驗卷第22至33頁），此據證人吳
    東和於本院結證屬實（見本院卷第113 頁及其反面），而依
    卷附之修正衝突對應行為量表（見相驗卷第31頁），告訴人
    亦指稱被告係對其為「推、抓、或推撞」、「曾連續拳打腳
    踢」之傷害行為，與其於警詢中所指遭被告徒手毆打及推撞
    牆壁等情均相符。再者，告訴人當天確實受有顏面、左臂及
    左手多處刮裂傷等傷害，亦有全民診所診斷證明書附卷可稽
    （見警卷第6 頁），另告訴人之病歷亦記載其於99年7 月9
    日另受有左頭部挫裂傷，此有全民診所100 年3 月5 日全醫
    字第100003號函附門診病歷在卷足佐（見本院卷第166 至第
    167 頁）。參以警員吳東和當天於警局為告訴人所拍攝之照
    片（見警卷第7 至10頁），其頭部左後方確實有血跡，臉部
    、手部及左手肘亦有多處傷痕，足證告訴人前揭指訴確有所
    據，實非空穴來風。至於告訴人所受左頭部挫裂傷即頭部之
    左額顳部銳器傷3 公分部分，前揭診斷證明書雖未記載，然
    上開病歷已有註記，前揭照片亦明確顯示告訴人左頭部有血
    跡，而法務部法醫研究所解剖報告書（見相驗卷第134 頁）
    亦載明告訴人頭部左額顳部有銳器傷3 公分，參以鑑定證人
    即法醫師劉景勳已到庭證稱：該照片所顯示之傷痕屬左額顳
    部銳器傷，該傷雖不會致死，但是會流血（見本院卷第81頁
    反面至第82頁），據此，99年7 月9 日告訴人除顏面、左臂
    及左手有多處刮裂傷外，尚受有左頭部挫裂傷即頭部左額顳
    部銳器傷3 公分之傷害乙節，堪以認定。
  證人蔡各財於偵查中證稱：99年7 月9 日我有跟林月娥去看
    醫生，她說她手腳及頭部有受傷，我當時有看她頭部有血跡
    等語（見偵4263號卷第22至23頁），於本院審理時證稱：99
    年7 月9 日將近中午時我有跟林月娥去找村長林錠玉，她跟
    村長說被黃寶輝打，要去派出所備案，後來我又載她去派出
    所，回去溪頂後，人家叫她不要告，然後又載她去派出所，
    再順便載她去全民診所看醫生，回家後大概是晚上9 點，那
    天我看到她的頭部和手有受傷，臉上有擦破皮（見本院卷第
    115 頁反面至第116 頁反面、第121 頁至第122 頁、第127
    頁及其反面、第132 頁、第133 頁反面），證人吳東和於本
    院審理時證稱：林月娥照片是我親自幫她拍的，她來做筆錄
    時還沒有去看醫生，我做完筆錄叫她趕快去看醫生，順便拿
    診斷書過來，後來她晚上8 點15分來派出所，她說沒有去看
    醫生，沒辦法提供診斷書，因為她沒有去看醫生，也沒有去
    診斷，她意思好像是母親告兒子不太對，她沒有說不要告，
    只有講那句母親告兒子不好；林月娥做筆錄時有傷心的樣子
    ，痛苦的表情，她說頭會痛，身體受傷難過，還有被她兒子
    打都讓她傷心（見本院卷第105 頁反面、第107 頁、第109
    頁反面及第110 頁、第113 頁反面至第114 頁反面），證人
    林錠玉於偵查中證稱：99年7 月9 日近中午時，林月娥去我
    村辦公室說她要告她兒子黃寶輝，說黃寶輝又對她暴力相向
    ，她說黃寶輝有打她頭，之前林月娥也有跟我說黃寶輝有抓
    她的頭髮將頭去撞牆，後來林月娥有去派出所提告，她就自
    己去就醫；林月娥去找我時頭部有傷，我有看到頭部有血跡
    ，是頭部左後側的頭髮上沾有血跡等語（見偵4263號卷第21
    頁、第24頁），於本院審理時另證稱：99年7 月9 日蔡各財
    載林月娥來村辦公室，林月娥跟我說黃寶輝打她，之前她已
    經有跟我講過兩次被黃寶輝打，兩次都有強制就醫，時間應
    該是在1 年內，兩次我都有陪她去衛生所，由派出所派專車
    送黃寶輝去信安醫院，這次林月娥說黃寶輝打她頭部，我有
    看到她的頭部有血跡，我後來叫她趕快去看醫生，當天只看
    到她心很痛，感覺她很痛心，她說要去報案，一直哭等語（
    見本院卷第86頁反面至第89頁反面、第91頁、第93頁），與
    證人蔡各財、林錠玉就99年7 月9 日中午蔡各財騎機車搭載
    林月娥至林錠玉之辦公室，向其投訴遭黃寶輝毆打乙事之證
    述核屬相符，證人蔡各財、吳東和亦均一致證稱林月娥當天
    晚間8 時15分許再度至警局，蔡各財復進一步證稱當晚離開
    警局後即前往全民診所就醫，約晚間9 時許返回林月娥家中
    等情，參以林月娥警詢筆錄製作之時間為99年7 月9 日13時
    10分起至99年7 月9 日14時2 分止，此有警詢筆錄在卷可稽
    （見警卷第4 頁），而林月娥於99年7 月9 日當晚8 時22分
    許，確曾至全民診所就醫，此有前揭全民診所函附門診病歷
    在卷可證（見本院卷第166 至167 頁），益徵上開證人所證
    述之內容非但均屬一致而無矛盾之處，且與客觀事實亦相符
    ，均可採信。
  綜合上開證人之證述，可知林月娥向林錠玉泣訴其遭黃寶輝
    毆打及前往警局報案時，所表現出之痛心疾首，實為一母親
    遭子毆打後常見之反應；而林月娥於當天晚上隨即至警局表
    示母親告兒子不好，亦屬報案後沈澱心情之下，因顧及社會
    觀感、思及家醜不外揚而有之舉止，諸此轉折，均屬自然且
    合乎常情，在在彰顯當天毆打林月娥之人確為被告。佐以證
    人林錠玉所證述林月娥遭被告毆打已有兩次，並均強制送被
    告就醫乙節，足見林月娥係屢次遭被告毆打後送被告就醫，
    被告卻又故態復萌，致使林月娥於無計可施之情形下，始逕
    自報案提起告訴。基此，林月娥於警詢之指訴，應與事實相
    符，堪予採信。至於林月娥所指稱遭被告毆打暈倒後，由村
    長將其扶起乙節，固為證人林錠玉所否認，然按，告訴人、
    證人之陳述有部分前後不符，或相互間有所歧異時，究竟何
    者為可採，法院仍得本其自由心證予以斟酌，非謂一有不符
    或矛盾，即應認其全部均為不可採信；尤其關於行為動機、
    手段及結果等之細節方面，告訴人之指陳，難免故予誇大，
    證人之證言，有時亦有予渲染之可能；然其基本事實之陳述
    ，若果與真實性無礙時，則仍非不得予以採信（最高法院74
    年臺上字第1599號判例要旨可資參照）。本件林月娥就其遭
    被告毆打之情節既已指訴綦詳，且與客觀之證據均相符，而
    與真實性無礙，是自不能以其所證細節上之瑕疵，而逕認其
    證詞全無可信。
  被告雖辯稱林月娥有腦病變會亂講話，當天之傷痕是騎車跌
    倒引起云云，然查：鑑定證人劉景勳到庭證稱：肝硬化比較
    末期，會出現肝腎腦病變，肝腎腦病變就會產生一些我們無
    法理解的行為，例如本來有潔癖的人可能會到處大小便，會
    無法自理自己生活這樣的情況，但是死者本身，我們在解剖
    的器官裡面，並未看到腎臟有很明顯的色素沉積，就是指膽
    色素會跑到各個器官去堆積造成病變，然後會跑到腦部的基
    底殼上去沉積下來，基本上死者都沒有看到這些症狀，所以
    應該是不會，因為有些疾病出現的階段很難判斷，但如果照
    她的情況，還沒有出現腦病變；我們講肝腎腦病變，就是先
    有肝硬化，或者是肝臟的疾病，導致膽汁沒有辦法排除，就
    跑到血液中，在腎臟過濾時，在那邊沉積下來，就會隨著血
    液跑到全身各處去，然後到腦部裡面再去沉積下來，一般來
    講這種患者的外觀看起來會黃疸很厲害，就是臉色會比較黃
    ，但是死者臉色看起來並沒有那麼黃，基本上她的外觀上症
    狀比較不明顯等語（見本院卷第73頁反面至第74頁），則依
    鑑定證人之證述，告訴人並無被告所稱之「肝腎腦病變」，
    即無因此而誣陷被告之可能。至於被告所辯稱告訴人之傷勢
    是騎車跌倒受傷而來部分，證人黃寶蓮於本院證稱：99年7
    月9 日凌晨0 時我去急診，是因我從吳志謙家要騎腳踏車回
    去，在路上滑倒和腳踏車一起掉到水溝，當時我是和林月娥
    、蔡各財在吳志謙家喝酒，後來林月娥看到我跌入水溝，就
    要幫我把腳踏車拖起來，林月娥當時完全沒有跌倒，也沒有
    照片（指警卷所附林月娥報案時所攝照片）上這些傷痕等語
    （見本院卷第135 至136 頁、第138 頁），證人吳志謙則證
    稱：當天晚上我們有喝酒，因為黃寶蓮騎車跌到水溝裡，被
    車子壓著，我就叫林月娥把車扶起來，結果林月娥滑下去，
    坐在水溝底，全身有弄濕，但是沒有受傷；喝酒那天林月娥
    身上沒有照片（指警卷所附林月娥報案時所攝照片）上這些
    傷痕，後來我送黃寶蓮去醫院，蔡各財和林月娥就自己回去
    等語（見本院卷第139 頁反面、第144 頁反面、第146 頁反
    面），足見林月娥於99年7 月8 日晚間至翌日凌晨雖有滑倒
    ，卻無受傷，且當時亦未見有任何警卷所附照片中顯示之傷
    痕，是本件亦可排除告訴人係因跌倒而受有左頭部挫裂傷、
    顏面、左臂及左手多處刮裂傷等傷害。被告上開辯解，實屬
    事後卸責之詞，顯不足採。
  選任辯護人雖另為被告辯護稱：告訴人所指稱遭被告徒手毆
    傷及推撞牆壁並不會造成診斷證明書所記載之刮裂傷，然查
    ：鑑定證人劉景勳於本院證稱：死者左額顳部的頭皮有破，
    有比較尖銳的刺傷，如果牆上有釘子就有可能是撞牆造成的
    ；如果推去撞牆壁，牆壁若是平的，大概是擦傷的機會最大
    ，若牆壁上有一些細石頭，就有可能有刮裂傷；她左額顳部
    的傷痕和顏面刮裂傷有可能出於同一個來源等語（見本院卷
    第82頁反面、第84頁反面），足證告訴人所稱遭被告推撞牆
    壁亦有可能造成前揭傷害，是尚難以告訴人係受有刮裂傷之
    傷害，即為有利於被告之認定。
  辯護人又為被告辯護稱：告訴人於99年7 月9 日晚上曾至派
    出所向警員吳東和表示不告被告之意思，是否已構成撤回告
    訴乙節，惟查：證人吳東和已明確證稱：林月娥意思好像是
    母親告兒子不太對，她沒有說不要告，只有講那句母親告兒
    子不好（見本院卷第114 頁及其反面），足見告訴人並無撤
    回告訴之意，辯護意旨對此容有誤會，併予敘明。
  (二)起訴檢察官雖以被告於99年7 月9 日為前揭傷害行為時，客
    觀上均能預見頭部係人體重要部位，如撞擊硬物或以猛力毆
    打，造成硬膜下出血及腦水腫，引發神經性休克，足以致生
    死亡之結果，竟將林月娥頭部推撞牆壁，並出拳毆打林月娥
    頭部，導致其受有腦內出血併脫疝、顏面、左臂及左手多處
    刮裂傷等傷害，並引發神經性休克而死亡。公訴檢察官另以
    ：縱然鑑定證人認告訴人之死因是於99年7 月11日遭人毆傷
    所造成，然以當天僅被告與告訴人在家，告訴人於當天早上
    已倒在家中客廳電視機前，至下午為吳省及蔡各財等人所發
    現送醫前均未移動過，及被告於警詢及審理中對其於99年7
    月11日行程之供詞前後不一等情，足以證明告訴人又於99年
    7 月11日遭被告所毆打而死亡，因此認為被告涉犯刑法第27
    7 條第2 項後段傷害致死罪嫌。本院認為：
  按犯罪事實應依證據認定之，無證據不得認定犯罪事實。不
    能證明被告犯罪者，應諭知無罪之判決。刑事訴訟法第154
    條第2 項、第301 條第1 項分別定有明文。而事實之認定，
    應憑證據，如未能發現相當證據，或證據不足以證明，自不
    能以推測或擬制之方法，為裁判基礎，且認定犯罪事實所憑
    之證據，雖不以直接證據為限，間接證據亦包括在內，然而
    無論直接證據或間接證據，其為訴訟上之證明，須於通常一
    般之人均不致有所懷疑，而得確信其為真實之程度者，始得
    據為有罪之認定，倘其證明尚未達到此一程度，而有合理懷
    疑存在，無從使事實審法院得有罪之確信時，即應諭知被告
    無罪之判決。另事實審法院對於證據之取捨，依法雖有自由
    判斷之權，然積極證據不足證明犯罪事實時，被告之抗辯或
    反證縱屬虛偽，或被告否認犯罪事實所持之辯解，縱屬不能
    成立，仍不能以此資為積極證據應予採信之理由。最高法院
    30年上字第482 號判例參照。又刑法第17條規定：「因犯罪
    致發生一定之結果，而有加重其刑之規定者，如行為人不能
    預見其發生時，不適用之。」其中所謂「因犯罪致發生一定
    之結果」，必其犯罪構成要件行為之實行與結果之發生間具
    相當因果關係，始與加重結果犯之成立要件該當。刑法第27
    7 條第2 項之傷害致人於死罪，除須實行傷害犯罪之行為人
    ，對於被害人發生死亡之加重結果，在客觀上有預見之可能
    外，並須行為人所實行之傷害行為本身與被害人死亡結果之
    間具有相當因果關係，始足當之；倘被害人發生死亡之結果
    ，係中途介入他人臨時起意之殺害行為所導致者，其傷害行
    為與死亡結果間即無相當因果關係存在（最高法院97年度台
    上字第5073號判決意旨參照）。
  本件告訴人於99年7 月11日下午5 時許，為吳省發現趴臥於
    住處客廳地上，經送醫急救後，於同年月15日晚間10時30分
    許，因頭部外傷造成硬膜下出血及腦水腫，引發神經性休克
    而死亡，而其罹有肝硬化及多體腔積水為死亡之加重因素等
    情，業據證人吳省證述在卷（見偵4263號卷第24頁），並有
    法務部法醫研究所解剖報告書、鑑定報告書在卷可參（見相
    驗卷第133 頁至第141 頁）。而告訴人經解剖發現其頭部左
    額顳部有銳器傷3 公分，帽狀腱膜由左顳部至右後枕部有長
    25乘8 公分之出血，此有前揭解剖報告書附卷足稽（見相驗
    卷第134 頁），然告訴人致死之傷害應為帽狀腱膜由左顳部
    至右後枕部有長25乘8 公分之出血，並非頭部左額顳部之銳
    器傷3 公分，該致死之傷害因屬新鮮之血塊，應為11日所受
    之傷害等情，業據鑑定證人劉景勳到庭證述屬實，並有其所
    製作之報告書1 份附卷可參（見本院卷第168 頁），基此，
    告訴人於99年7 月15日死亡係因其於99年7 月11日受傷導致
    帽狀腱膜由左顳部至右後枕部有長25乘8 公分之出血所造成
    ，與其於99年7 月9 日所受之傷害並無相當因果關係，是被
    告於99年7 月9 日傷害告訴人之行為並未導致其死亡之結果
    。檢察官認被告於99年7 月9 日傷害告訴人，導致其受有腦
    內出血併脫疝、顏面、左臂及左手多處刮裂傷等傷害，並引
    發神精性休克而死亡，尚有誤會。
  公訴檢察官雖另以99年7 月11日僅被告與告訴人在家，告訴
    人於當天早上已倒在家中客廳電視機前，至下午為吳省及蔡
    各財等人所發現送醫前均未移動過等情，認為被告又於99年
    7 月11日傷害告訴人導致其死亡。然查：證人吳志謙到庭證
    稱：99年7 月11日早上7 點多，我遇到吳省，她叫我進去被
    告家裡看，說被告和告訴人都在家裡睡覺，我就去被告家，
    告訴人趴倒在電視前睡覺，當時還有在打呼，被告在房間床
    上睡覺，我轉頭就出來，當時他們家的門沒有關（見本院卷
    第140 頁反面、第142 頁、第147 頁反面），證人吳省另證
    稱：99年7 月10日及11日，我沒有聽到被告家有吵架或有人
    被打的聲音；99年7 月11日當天我進去被告家中兩次，早上
    一次，下午一次，早上我進去看到告訴人趴在電視下，我嚇
    到跑出來，遇到吳志謙，叫他去看一下告訴人（見本院卷第
    196 頁反面至第197 頁反面），則依證人吳志謙、吳省之證
    述，告訴人於99年7 月11日早上已因受傷而倒臥於地。檢察
    官雖據此認告訴人當天應係為被告所毆打而受傷昏迷，然依
    證人吳志謙所證述當天被告家門未關乙節，則任何人均得自
    由出入告訴人家中，且證人吳省亦證稱當天並未聽到被告家
    中有吵架或打架聲音，是尚難以告訴人於99年7 月11日早上
    已受傷倒地遽認被告當天曾毆打告訴人。至於被告於警詢時
    供稱：99年7 月11日我中午睡醒後出去，大約17時許返家，
    我是去喝酒（見相驗卷第50頁），於本院審理時又改稱當天
    均在家睡覺，並未外出（見本院卷第201 頁反面），被告之
    辯解雖有前後矛盾之處，然本件檢察官所提出之積極證據，
    既不足以證明被告於99年7 月11日當天又有傷害告訴人之行
    為，實難以被告之辯解不足採信，即認告訴人於99年7 月11
    日所受帽狀腱膜由左顳部至右後枕部長25乘8 公分之出血為
    被告所造成。是本件檢察官所提出之積極證據，既不足以說
    服本院形成確信被告曾於99年7 月11日傷害告訴人致其受有
    帽狀腱膜由左顳部至右後枕部有長25乘8 公分之出血，並引
    發神經性休克而死亡之心證，則公訴意旨認被告對告訴人死
    亡之結果，應負傷害致死之加重結果犯責任，即非可採。
  (三)綜上所述，被告及其辯護人認被告並無傷害林月娥之犯行，
    難認為真實。檢察官認被告涉犯傷害致死罪嫌，亦有違誤。
    被告傷害林月娥之犯行明確，洵堪認定，應依法論科。
四、論罪科刑部分：
  (一)按家庭暴力者，謂家庭成員間實施身體或精神上不法侵害之
    行為；又家庭暴力罪者，謂家庭成員間故意實施家庭暴力行
    為而成立其他法律所規定之犯罪，家庭暴力防治法第2 條第
    1 款、第2 款分別定有明文。告訴人係被告之母，2 人間具
    有一親等直系血親關係之情，業據其供明在卷，是被告與告
    訴人即具有家庭暴力防治法第3 條第3 款規定之家庭成員關
    係，而被告傷害告訴人之行為，已屬家庭成員間實施身體上
    不法侵害之行為，即為家庭暴力防治法第2 條第1 款之家庭
    暴力，亦構成刑法上之傷害直系血親尊親屬罪，惟因家庭暴
    力防治法之上開規定並無罰則之規定，是以應依刑法傷害直
    系血親尊親屬罪之規定予以論罪科刑。核被告所為，係犯刑
    法第280 條之傷害直系血親尊親屬罪，應依刑法第277 條第
    1 項之傷害罪之法定刑，加重其刑。按如數行為於同時同地
    或密切接近之時地實施，侵害同一之法益，各行為之獨立性
    極為薄弱，依一般社會健全觀念，在時間差距上，難以強行
    分開，在刑法評價上，以視為數個舉動之接續施行，合為包
    括之一行為予以評價，較為合理，則屬接續犯，而為包括之
    一罪（最高法院86年臺上字第3295號判例意旨可資參照）。
    被告於99年7 月9 日上午7 時許及9 時許先後以徒手毆打及
    推撞牆壁之方式傷害告訴人，係在同一地點、於密接之時間
    為之，侵害同一法益，各行為之獨立性極為薄弱，揆諸上揭
    說明，自應合為包括之一行為予以評價，認屬接續犯，為包
    括之一罪。
  (二)公訴意旨認被告所為係犯刑法第277 條第2 項前段之傷害致
    死罪，尚有未洽，惟其傷害直系血親尊親屬林月娥之基本社
    會事實既屬同一，本院自得依刑事訴訟法第300 條規定，變
    更起訴法條予以審理。
  (三)選任辯護人為被告辯護稱：依精神鑑定報告，被告案發時，
    已因飲酒導致精神障礙，致其辨識行為違法或依其辨識而行
    為之能力，顯著減低，應依刑法第19條第2 項之規定減輕其
    刑。惟按，「行為時因精神障礙或其他心智缺陷之原因，致
    其辨識行為違法或依其辨識而行為之能力，顯著減低者，得
    減輕其刑」，固為刑法第19條第2 項定有明文，然前項規定
    ，於因故意或過失自行招致者，不適用之，亦為同條第3 項
    所明定。故對於因行為人故意或過失將自己陷於精神障礙之
    狀態之原因自由行為，不認該行為可適用得減輕其刑之規定
    。查本件經送請鑑定，結果認為：綜合被告之家庭史、生活
    史、心理測驗檢查，被告有酗酒習慣多年，已有幻聽、幻視
    等酒精性精神病之病徵，但無明顯之永久性認知功能傷害，
    其於案發前後數天大量飲酒，對當時行為僅有片斷之記憶，
    而描述案情時避重就輕，否認犯行，無法精確瞭解其犯案動
    機，但仍無法排除其於犯罪行為時，可能因大量飲酒而產生
    精神障礙，致其辨識行為違法或依其辨識而行為之能力，顯
    著減低，此有長庚紀念醫院嘉義分院精神鑑定報告書附卷可
    參（見本院卷第183 頁至第185 頁反面），則被告固顯因酒
    後酒精之影響，使其辨識行為違法之能力有降低之情形，然
    被告有多年酗酒惡習，已如鑑定意見書所載，案發當日被告
    亦係在自由意志狀況下自行飲酒，酒後見告訴人央求其交付
    家中鑰匙以供其複製，即心生不滿，乘著酒意毆打告訴人，
    堪認被告酒後受酒精之影響，致其辨識行為違法之能力降低
    ，顯係被告故意自行所招致，被告於此精神障礙之狀態下，
    毆打告訴人，揆諸前揭規定，本院認尚無適用得減輕其刑規
    定之餘地（最高法院95年度台上字第5369號判決意旨參照）
    。選任辯護人前揭所辯，並不可採。至於被告雖另患有憂鬱
    症，然被告本案犯行既係因飲酒所致而與憂鬱症無關，此經
    長庚紀念醫院嘉義分院鑑定已明，並有上開精神鑑定報告書
    在卷可參（見本院卷第185 頁及其反面），尚不得認被告於
    行為時因精神障礙而減低其意識判斷及行為控制能力，係因
    其罹患憂鬱症所導致，附此敘明。
  (四)爰審酌被告曾因違反煙酒專賣條例案件及公共危險案件，經
    法院判處拘役及罰金確定，此有台灣高等法院被告前案紀錄
    表附卷可參，其素行尚可，本案告訴人與被告間為母子關係
    ，告訴人本身亦罹患有肝硬化及消化性潰瘍，此有全民診所
    診斷證明書附卷可稽（見相驗卷第16頁），被告不思孝親敬
    長，悉心照顧身體狀況不佳之告訴人，反於酒後僅因告訴人
    向其索討鑰匙，即對其拳頭相向，導致林月娥受有頭部左後
    方挫裂傷即頭部左額顳部銳器傷3 公分、顏面、左臂及左手
    多處刮裂傷等傷害，嚴重破壞社會倫常及善良風俗，危害社
    會秩序，雖告訴人於99年7 月9 日提出告訴當晚，又再度前
    往警局表達考慮不對被告提起告訴之意，然其所持之原因係
    慮及「母親告兒子不好」之社會觀感，並無原諒被告之意，
    最終亦未撤回告訴，難認被告已獲得告訴人之諒解，暨其犯
    後極盡卸責之詞，規避責任，未見其深自反省，坦然面對其
    傷害尊親之事實，態度不佳，惟念及其自身亦罹有憂鬱症及
    酒精性精神病，平時有幻聽及幻視等病徵，領有輕度肢障殘
    障手冊（見本院卷第183 頁），及其僅國中肄業，智識淺薄
    ，身體及生活狀況均難認良好等一切情狀，量處如主文所示
    之刑。
  (五)末按，因酗酒而犯罪，足認其已酗酒成癮並有再犯之虞者，
    於刑之執行前，令入相當處所，施以禁戒。刑法第89條第1
    項定有明文。本案被告係因飲酒後始為上開犯行，業如上述
    ，前揭精神鑑定報告書亦認為：「黃員有酗酒習慣多年，已
    有幻聽、幻視等酒精性精神病之病徵，但無明顯之永久性認
    知功能傷害，其於案發前後數天大量飲酒，對當時行為僅有
    片斷之記憶，而描述案情時避重就輕，否認犯行，無法精確
    瞭解其犯案動機，但仍無法排除其於犯罪行為時，可能因大
    量飲酒而產生精神障礙，致其辨識行為違法或依其辨識而行
    為之能力，顯著減低。而因黃員長期有酒精濫用及依賴，且
    已產生酒精性精神病，建議除矯正外，應令入相當處所施以
    強制治療，以改善酒精濫用與精神疾病，避免再犯並維護社
    會安全。」，此有長庚紀念醫院嘉義分院精神鑑定報告書附
    卷可參（見本院卷第185 頁及其反面），益見被告係因酗酒
    而為本案犯行，而被告原與告訴人同住，告訴人前曾多次送
    被告至醫院住院戒酒，期間分別於97年6 月6 日至同年月12
    日、99年1 月11日至同年月16日、99年3 月1 日至同年月10
    日、99年5 月21日至同年月25日，此有前揭精神鑑定報告書
    在卷足稽（見本院卷第183 頁反面），足證被告確已酗酒成
    癮，經多次短期住院治療，亦無明顯導正效果，被告明顯有
    再犯之虞，且被告現一人獨自居住，家庭支持功能極度缺乏
    ，希冀被告自費至醫院戒酒之可能性微乎其微，本院因認被
    告有接受禁戒處分之必要，爰依刑法第89條規定，宣告被告
    於刑之執行前，應入相當處所施以禁戒處分1 年，以資矯治
    其惡習。
據上論斷，應依刑事訴訟法第299 條第1 項前段、第300 條，刑
法第280 條、第277 條第1 項、第89條，刑法施行法第1 條之1
，判決如主文。
本案經檢察官黃立夫到庭執行職務。
中    華    民    國  100     年    5     月    26    日
                  刑事第四庭  審判長法  官  吳福森
                                    法  官  楊皓潔
                                    法  官  吳錦佳
以上正本證明與原本無異。
如不服本判決應於收受判決後10日內向本院提出上訴書狀，並應
敘述具體理由；其未敘述上訴理由者，應於上訴期間屆滿後20日
內向本院補提理由書（均須按他造當事人之人數附繕本）。「切
勿逕送上級法院」。
                                    書記官  謝璧卉
中    華    民    國  100     年    5     月    26    日
附錄本案論罪科刑法條：
刑法第280條
對於直系血親尊親屬，犯第277 條或第278 條之罪者，加重其刑
至二分之一。
刑法第277條
傷害人之身體或健康者，處3 年以下有期徒刑、拘役或1 千元以
下罰金。
犯前項之罪因而致人於死者，處無期徒刑或7 年以上有期徒刑；
致重傷者，處3 年以上10年以下有期徒刑。